【裁判字號】    97,易,693
【裁判日期】    980428
【裁判案由】    詐欺
【裁判全文】
臺灣臺北地方法院刑事判決               97年度易字第693號
公  訴  人  臺灣臺北地方法院檢察署檢察官
被      告  甲○○
輔  佐  人  乙○○
選任辯護人  許卓敏律師
上列被告因犯詐欺案件，經檢察官提起公訴（九十六年度偵字第
二○六一三號），本院判決如下：
    主    文
甲○○幫助共同意圖為自己不法之所有，以詐術使人將本人之物
交付，處拘役伍拾日，如易科罰金，以新臺幣壹仟元折算壹日，
減為拘役貳拾伍日，如易科罰金，以新臺幣壹仟元折算壹日。
    犯罪事實
一、甲○○自民國九十四年十二月間某日起即有幻聽、被害妄想
    及社交退縮等症狀，為精神分裂症患者，多次前往行政院國
    軍退除役官兵輔導委員會臺北榮民總醫院、財團法人振興復
    健醫學中心及行政院國軍退除役官兵輔導委員會臺中榮民總
    醫院接受治療，對於社會認知能力十分薄弱，對於情境的判
    斷十分容易錯誤解讀或是有自己獨特的想法，情緒覺察力不
    佳，情緒調節能力弱，對於環境的變化應變力不佳，遇到問
    題時較乏有效的問題解決方法，亦即因其精神障礙，致其辨
    識行為違法或依其辨識而行為之能力，有顯著減低之情形；
    惟雖如此，仍明知將自己之金融機構帳戶提供他人使用，可
    能因此供不法詐騙份子以詐術使他人將款項匯入自己之金融
    機構帳戶後，再予提領運用，並預見可能因而幫助他人從事
    詐欺取財之目的。詎甲○○因一時缺錢花用，於不詳時間，
    在不詳地點，因見中國時報分類廣告版上刊有借貸之廣告，
    旋即依報載電話與真實姓名、年籍均不詳之，自稱「王先生
    」之成年男子聯繫後，竟基於幫助數名有實施詐欺取財犯意
    聯絡及行為分擔之真實姓名、年籍均不詳之成年人（包含真
    實姓名、年籍均不詳，自稱「王先生」、「小張」、「江定
    邦警察」、「楊明義檢察官」之成年男子、真實姓名、年籍
    均不詳，自稱「中華電信員工」之成年女子等人）實施詐欺
    取財之不確定犯意，於民國九十六年四月三日中午十二時九
    分許起至翌日（即九十六年四月四日）下午三時許止期間內
    某時許，在不詳地點，將其於九十六年四月三日中午十二時
    九分許，前往位在臺北縣新店市○○路七五號之上海商業儲
    蓄銀行股份有限公司新店分行（下稱上海商業銀行），向該
    行申請開立00000000000000號帳戶（下稱上
    海商業銀行帳戶）之帳戶存摺一本、金融卡一張及該金融卡
    密碼一個，以每個帳戶半個月新臺幣（下同）二千元之價格
    ，出租予上開真實姓名、年籍均不詳，自稱「王先生」之成
    年男子使用，並將該上海商業銀行帳戶之帳戶存摺一本、金
    融卡一張及金融卡密碼一個交付予另一名真實姓名、年籍均
    不詳，自稱「小張」之成年男子，供該數名真實姓名、年籍
    均不詳之成年人作為提領及匯出款項之用，甲○○即以此行
    為幫助該數名真實姓名、年籍均不詳之成年人實施詐欺取財
    犯行。上開數名真實姓名、年籍均不詳之成年人（包含真實
    姓名、年籍均不詳，自稱「王先生」、「小張」、「江定邦
    警察」、「楊明義檢察官」之成年男子、真實姓名、年籍均
    不詳，自稱「中華電信員工」之成年女子等人）於取得前揭
    甲○○交付之上開上海商業銀行帳戶之存摺、金融卡及該金
    融卡密碼後，共同基於意圖為自己不法所有之犯意聯絡，先
    由一名真實姓名、年籍均不詳，自稱「中華電信員工」之成
    年女子於九十六年四月十日某時許，以電話向丙○○佯稱因
    丙○○曾於九十五年十月十八日申辦0000000000
    號行動電話門號，該行動電話門號未繳納新臺幣三萬六千八
    百九十八元，要將丙○○使用之市內電話（○二）0000
    0000號停話等語，致丙○○陷於錯誤，於同日上午十時
    五十分許，前往位在臺北縣三重巿重新路二段九九號之第一
    商業銀行股份有限公司長泰分行內，接續依該真實姓名、年
    籍均不詳，自稱「中華電信員工」之成年女子及真實姓名、
    年籍均不詳，分別自稱「江定邦警察」、「楊明義檢察官」
    之成年男子二名之指示，以匯款之方式，將十三萬元匯入上
    開甲○○上海商業銀行帳戶內而遭提領一空始知受騙，報警
    處理而循線查獲上情。
二、案經臺北縣政府警察局三重分局報請臺灣臺北地方法院檢察
    署檢察官偵查起訴。
    理    由
壹、證據能力：
    按被告以外之人於審判外之言詞或書面陳述，除法律有規定
    者外，不得作為證據，刑事訴訟法第一百五十九條第一項定
    有明文。又按被告以外之人於審判外之陳述，雖不符前四條
    之規定，而經當事人於審判程序同意做為證據，法院審酌該
    言詞陳述或書面陳述作成時之情況，認為適當者，亦得為證
    據。當事人、代理人或辯護人於法院調查證據時，知有刑事
    訴訟法第一百五十九條第一項不得為證據之情形，而未於言
    詞辯論終結前聲明異議者，視為有前項之同意，同法第一百
    五十九條之五規定甚明。經查：本院認定事實所憑之證據，
    部分屬傳聞證據，檢察官、被告甲○○及其選任辯護人、輔
    佐人乙○○均未於本院言詞辯論終結前聲明異議，本院審酌
    該等言詞或書面陳述作成之情況，並無非出於任意性或不正
    取供，或違法或不當情事，且客觀上亦無不可信之情況，堪
    認為適當，依刑事訴訟法第一百五十九條之五第二項規定，
    均得作為證據，先予敘明。
貳、實體部分：
  一、訊據被告固不否認於前開時間、地點，曾申辦上開上海商
      業銀行帳戶，且他人曾對被害人丙○○施用詐術，而被害
      人丙○○因而將十三萬元匯入其所開立之帳戶等情，惟辯
      稱：王先生跟小張對伊說因為以前生意失敗，有退票紀錄
      ，名下沒有帳戶，為做生意需要匯款，所以要向伊租帳戶
      使用，伊到他們該付租金的時候，有打電話到銀行去查，
      發覺情況不太對，就把帳戶都取消掉，伊是被騙的云云。
      經查：
  （一）被害人丙○○為上開數名真實姓名、年籍均不詳之成年
        人施用詐術，而陷於錯誤將十三萬元匯入甲○○所申請
        之銀行帳戶內等情，為被告所不否認，並有上海商業儲
        蓄銀行新店分行九十六年五月二十四日上店（九六）字
        第一二五號函及其檢送全戶資料查詢、客戶資料維護、
        交易明細、第一商業銀行匯款申請書回條、上海商業儲
        蓄銀行新店分行九十七年五月七日上店（九七）字第一
        ○八號函及其檢附開戶證件、照片、上海商業儲蓄銀行
        新臺幣存款開戶及各項服務申請書等件在卷可參，足認
        被告所開立之前開上海商業銀行帳戶確曾為上開數名真
        實姓名、年籍均不詳之成年人作為實施詐欺取財犯行之
        用。
  （二）被告雖以前開情詞置辯。惟按刑法上之故意犯，可分為
        直接故意與不確定故意，所謂不確定故意即指行為人對
        於構成犯罪之事實，預見其發生而其發生並不違反其本
        意，刑法第十三條第二項定有明文。次按金融存款帳戶
        ，事關存戶個人財產權益之保障，屬個人理財之工具，
        若該帳戶之存摺與金融卡、印鑑、密碼相結合，則專屬
        性、私密性更形提高，除非本人或與本人具密切親誼關
        係者，難認有何正當理由可自由流通使用，稍具通常社
        會歷練與經驗法則之一般人亦均有應妥善保管上開物件
        ，防止被他人冒用之認知，縱須將該等物品交付與自己
        不具密切親誼之人時，亦必深入瞭解該他人之可靠性與
        用途，以防止遭他人違反自己意願使用或不法使用之常
        識，且存摺、金融卡、印鑑等有關個人財產、身分之物
        品，如淪落於不明人士手中，極易被利用為與財產有關
        之犯罪工具，此為一般社會大眾所知悉，故若遇陌生人
        捨以自己名義申請帳戶，反向不特定人蒐集他人之金融
        帳戶使用，乃甚為怪異之事，衡情提供帳戶者對於該等
        帳戶是否係供合法使用，絕無不起疑心之理，本件被告
        對上開自稱「王先生」、「小張」之成年男子之真實姓
        名、年籍資料，均毫無所悉，而前開自稱「王先生」之
        成年男子既表明欲借用帳戶以供其做生意之資金進出，
        則其竟借用毫無身分關係、完全不相識之被告帳戶，顯
        然與社會常情相違。況近來詐欺犯罪集團犯案猖獗，利
        用帳戶掩飾、隱匿詐財贓款之事，業廣經媒體披載，政
        府亦多所宣導，目的均在避免民眾受騙，被告係銘傳大
        學肄業之成年人，曾經任職於報社、銀行，具有相當社
        會經驗，對此應知悉甚詳。是以，被告對於取得其帳戶
        之存摺、金融卡及金融卡密碼之自稱「王先生」、「小
        張」之成年男子或其他數名有實施詐欺取財犯意聯絡及
        行為分擔之真實姓名、年籍均不詳之成年人（包含真實
        姓名、年籍均不詳，自稱「江定邦警察」、「楊明義檢
        察官」之成年男子、真實姓名、年籍均不詳，自稱「中
        華電信員工」之成年女子等人）可能利用其所提供帳戶
        掩飾或隱匿因犯罪所得之財物（即被害人轉帳匯入之款
        項），使偵查機關不易偵查，已有所預見，仍在金錢需
        求下，輕易將其帳戶之存摺、金融卡及金融卡密碼出租
        給該自稱「王先生」之成年男子使用，顯有容認發生之
        本意，是以被告有幫助該取得其帳戶存摺、金融卡及金
        融卡密碼之自稱「王先生」、「小張」之成年男子或或
        其他數名有實施詐欺取財犯意聯絡及行為分擔之真實姓
        名、年籍均不詳之成年人（包含真實姓名、年籍均不詳
        ，自稱「江定邦警察」、「楊明義檢察官」之成年男子
        、真實姓名、年籍均不詳，自稱「中華電信員工」之成
        年女子等人）利用其所提供上開帳戶詐欺取財之不確定
        故意甚明。是被告前開所辯，顯屬事後卸責之詞，實難
        採信。
  （三）被告雖供承其曾前往華泰銀行停掉帳戶等語。惟被告所
        述縱使為真，其所掛失之金融機構帳戶並非本案被害人
        丙○○匯入款項之上海商業銀行帳戶，自不足以對被告
        有利之認定，附此敘明。
  （四）綜上所述，本件事證明確，被告犯行洵堪認定，應依法
        論科。
  二、按刑法上之幫助犯，係對於犯罪與正犯有共同之認識，而
      以幫助之意思，對於正犯資以助力，而未參與實施犯罪之
      行為者而言，最高法院七十五年度臺上字第一五○九號、
      八十四年度臺上字第五九九八號、第六四七五號、八十八
      年度臺上字第一二七○號判決亦同此意旨。是以，如未參
      與實施犯罪構成要件之行為，且係出於幫助之意思提供助
      力，即屬幫助犯，而非共同正犯。本件被告基於幫助之犯
      意，提供金融機構帳戶之金融卡及其密碼予前述數名有實
      施詐欺取財犯意聯絡及行為分擔之真實姓名年籍均不詳之
      成年人（包含真實姓名、年籍均不詳，自稱「王先生」、
      「小張」、「江定邦警察」、「楊明義檢察官」之成年男
      子、真實姓名、年籍均不詳，自稱「中華電信員工」之成
      年女子等人）使用，而由數名真實姓名、年籍均不詳之成
      年人對被害人丙○○施用詐術，致被害人丙○○陷於錯誤
      ，因而匯款至被告所提供之前開上海商業銀行帳戶內，是
      被告所為係參與詐欺取財罪構成要件以外之行為，且在無
      證據證明被告係以正犯而非以幫助犯之犯意參與犯罪之情
      形下，應認其所為係幫助犯而非正犯行為。核被告所為，
      係犯刑法第三百三十九條第一項詐欺取財罪之幫助犯。被
      告前開幫助詐欺取財犯行，幫助數名真實姓名、年籍均不
      詳之成年人犯罪，而該數名真實姓名、年籍均不詳之成年
      人間就前開詐欺取財犯行，有犯意聯絡及行為分擔，應論
      以共同正犯。被告幫助他人犯前開罪名，依刑法第三十條
      第二項之規定，按正犯之刑減輕之。又被告自九十四年十
      二月間某日起即有幻聽、被害妄想及社交退縮等症狀，為
      精神分裂症患者，多次前往行政院國軍退除役官兵輔導委
      員會臺北榮民總醫院、財團法人振興復健醫學中心及行政
      院國軍退除役官兵輔導委員會臺中榮民總醫院接受治療，
      對於社會認知能力十分薄弱，對於情境的判斷十分容易錯
      誤解讀或是有自己獨特的想法，情緒覺察力不佳，情緒調
      節能力弱，對於環境的變化應變力不佳，遇到問題時較乏
      有效的問題解決方法，亦即因其精神障礙，致其辨識行為
      違法或依其辨識而行為之能力，有顯著減低之情形一節，
      有財團法人振興復健醫學中心九十七年五月九日九七振醫
      字第五五○號函及其檢附財團法人振興復健醫學中心病歷
      記錄、行政院國軍退除役官兵輔導委員會臺中榮民總醫院
      九十七年四月二十四日函及其檢附臺中榮民總醫院病歷記
      錄、臺中榮民總醫院出院病歷摘要、臺中榮民總醫院護理
      評估表、臺中榮民總醫院護理部護理記錄、行政院國軍退
      除役官兵輔導委員會臺北榮民總醫院九十七年五月五日北
      總企字第○九七○○○八九六二號函及其檢附臺北榮民總
      醫院精神科／身心失眠科門診初診病歷、臺北榮民總醫院
      診斷證明書、行政院國軍退除役官兵輔導委員會臺北榮民
      總醫院九十八年三月十五日北總精字第○九八○○○四八
      九四號函及其檢附臺北榮民總醫院精神狀況鑑定書等件在
      卷可稽，足認被告於行為時，確有因精神障礙，致其辨識
      行為違法或依其辨識而行為之能力，顯著減低之情形，依
      刑法第十九條第二項之規定，遞減輕其刑。爰審酌被告提
      供上開帳戶予前述數名真實姓名、年籍均不詳之成年人使
      用，使前開犯罪之人得以逃避犯罪之查緝，所為已嚴重擾
      亂金融社會秩序，影響社會正常交易安全，增加被害人尋
      求救濟之困難，並使犯罪之追查趨於複雜，犯後猶否認犯
      行，飾詞卸責，態度不佳，並審酌其犯罪之動機、目的、
      手段、生活狀況、智識程度等一切情狀，爰量處如主文所
      示之刑，併諭知易科罰金之折算標準。查被告係於九十六
      年四月二十四日前犯本件幫助詐欺取財犯行，所犯合於中
      華民國九十六年罪犯減刑條例之減刑條件，應依該條例第
      二條第一項第三款、第九條之規定減其宣告刑二分之一，
      併諭知易科罰金折算之標準。另本院參以被告現雖罹患精
      神分裂症，有幻聽、被害妄想及社交退縮等症狀，惟目前
      居住在康復之家，有專業人員管理，被告亦能因固定規則
      於行政院國軍退除役官兵輔導委員會臺北榮民總醫院精神
      科門診治療，鑑定時被告精神狀況相對穩定，依其情狀應
      無再犯或有危害公共安全之虞一節，亦有前開臺北榮民總
      醫院診斷證明書、行政院國軍退除役官兵輔導委員會臺北
      榮民總醫院九十八年三月十五日北總精字第○九八○○○
      四八九四號函及其檢附臺北榮民總醫院精神狀況鑑定書一
      份在卷可參，是本院認將被告交由其最近親屬照護並協助
      就醫診療，顯較於刑之執行完畢或赦免後再令被告入相當
      處所施以監護者為當，是不另為刑法第八十七條第二項監
      護處分之諭知，末此敘明。
據上論斷，應依刑事訴訟法第二百九十九條第一項前段，刑法第
三十條第一項前段、第二項、第二十八條、第三百三十九條第一
項、第十九條第二項、第四十一條第一項前段，刑法施行法第一
條之一第一項、第二項前段，中華民國九十六年罪犯減刑條例第
二條第一項第三款、第七條、第九條，判決如主文。
本件經檢察官黃兆揚到庭執行職務
中    華    民    國  九十八  年    四    月  二十八  日
                    臺灣臺北地方法院刑事第六庭
                        審判長法  官  張永宏
                              法  官  林孟皇
                              法  官  雷淑雯
以上正本證明與原本無異。
如不服本判決，應於判決送達後十日內，向本院提出上訴狀（應
抄附繕本）。告訴人或被害人如對於本判決不服者，應具備理由
請求檢察官上訴，其上訴期間之計算係以檢察官收受判決正本之
日期為準。
                              書記官  胡詩唯
中    華    民    國  九十八  年    四    月  二十八  日
附錄本案論罪科刑法條全文：
刑法第三百三十九條
意圖為自己或第三人不法之所有，以詐術使人將本人或第三人之
物交付者，處五年以下有期徒刑、拘役或科或併科一千元以下罰
金。
以前項方法得財產上不法之利益或使第三人得之者，亦同。
前二項之未遂犯罰之。


司法院資訊處製作；財團法人民間司法改革基金會備份。
